【裁判字號】    89,家上,294
【裁判日期】    900110
【裁判案由】    離婚
【裁判全文】
台灣高等法院民事判決  八十九年度家上字第二九四號
      上  訴  人  甲○○
      被上訴人    乙○○
右當事人間離婚事件，上訴人對於中華民國八十九年八月二十四日臺灣桃園地方法院
八十九年度婚字第三六九號第一審判決提起上訴，本院判決如左：
    主    文
上訴駁回。
第二審訴訟費用由上訴人負擔。
    事    實
甲、上訴人方面：
一、聲明：(一)原判決廢棄。(二)准上訴人與被上訴人離婚。
二、陳述：除與原判決記載相同者外，補稱略以：
(一)原審未審查原上訴人之所以離開兩造之住所，係因為彼此都不滿意四十年的婚姻
    生活，上訴人係在被上訴人同意下始離開，但到八十六年二月上訴人購得自宅設
    籍龍潭後，雙方即無共同設定之住所，被上訴人謊稱上訴人說被上訴人要吃飯即
    須付每月二千元。而上訴人生病時被上訴人均未照顧，連一通電話也沒有。被上
    訴人一再要求並提高贍養費，從三萬元、五萬元、一百萬元到現在二百萬元，上
    訴人實無力支付。
(二)原審謂分居之事實是上訴人所造成等，則兩造戶籍還要加註才是。
(三)被上訴人不照顧上訴人即是惡意遺棄上訴人在繼續狀態中。
三、證據：援用原審提出之證據方法
乙、上訴人方面：
一、(一)聲明：駁回上訴。
二、陳述：與原判決記載相同。
    理    由
一、程序方面
    按提起離婚之訴，因無理由被駁回者，受該判決之原告，不得援以前依訴之合併
    、變更或追加所得主張之事實，提起獨立之訴，民事訴訟法第五百七十三條定有
    明文。本件上訴人所主張之法定離婚事由，經核包括惡意遺棄、不堪同居之虐待
    、虐待直系尊親屬致不堪同居及被上訴人有不治之惡疾等（即民法第一千零五十
    二條第一項第三、四、五、七款規定）。但上訴人前即曾訴請判決兩造離婚亦主
    張被上訴人未與其同居在龍潭鄉○○路○○段三四九巷二一弄七號及曾在深夜拒
    絕上訴人回到桃園縣楊梅鎮四維新村一七七號住所，而構成惡意遺棄及有不堪同
    居之虐待等事實，上訴人復於本件主張前案（原審八十四年度婚字第一九二號、
    本院八十四年度家上字第一八０號）第二審言詞辯論終結即八十四年十月十七日
    前，被上訴人有惡意遺棄、不堪同居虐待及有重大不治之惡疾（被上訴人沒有月
    經不能生育）等事實，因上訴人就該事實於前案第二審言詞辯論終結前，得依訴
    之合併、變更或追加而主張之，上訴人於前審中不為主張，依上開規定，上訴人
    就該事實自不得於本件訴訟再為主張。因而本件應審酌者為上訴人所主張之八十
    六年二月二十六日再遷居桃園縣龍潭鄉○○路五九四巷十一弄二十八之二號，被
    上訴人未隨同前往居住及八十八年間上訴人生病，被上訴人未予照顧是否構成民
    法第一千零五十二條第一項第五款惡意遺棄及第三款不堪同居之虐待之法定離婚
    要件事由。
二、得心證之理由
(一)上訴人雖主張伊於民國八十六年二月二十六日即遷居桃園縣龍潭鄉○○路五九四
    巷十一弄二十八之二號，被上訴人未隨同前往居住，認有惡意遺棄情事。但按夫
    妻之住所，由雙方共同協議之；未為協議或協議不成時，得聲請法院定之；又法
    院為前項裁定前，以夫妻共同戶籍地推定為其住所地，民法第一千零二條定有明
    文。經查本件兩造結婚時之住居所為被上訴人現住之處所即桃園縣楊梅鎮四維新
    村一七七號，為兩造所不爭執，其後上訴人始搬離上址遷居桃園縣龍潭鄉○○路
    五九四巷十一弄二十八之二號，上訴人雖稱被上訴人未前往履行同居之義務。但
    查本件上訴人並未舉證證明曾經協議或經法院裁定以龍潭鄉○○路上址為兩造之
    共同住所，故應推定兩造之共同戶籍地為其住所，而兩造自婚後迄八十一年原告
    將自己戶籍遷至龍潭鄉○○路○○段三四九巷二一弄七號止，均共同設戶籍於楊
    梅鎮四維新村一七七號，已如上述，依此兩造之婚姻共同住所原應為楊梅鎮四維
    新村一七七號，從而上訴人以被上訴人不隨同前住龍潭鄉○○路，而據以主張被
    上訴人惡意遺棄，顯無可採。
(二)上訴人又主張其於八十八年間生病期間，被上訴人不盡照顧之責，但為被上訴人
    所否認，辯稱：八十八年間上訴人生病，被上訴人有去看他，結果上訴人瞪著被
    上訴人、不吃被上訴人帶的東西，並說吃被上訴人的東西會拉肚子，被上訴人去
    看上訴人又有何用等語？此部分所稱未盡照顧之責，上訴人並未舉證以實其說，
    且所稱未盡照顧之責，其程度是否已達不堪同居之虐待或達惡意遺棄之程度，亦
    均未舉證證明。且兩造分別居住不同處所，上訴人是否病情嚴重至非年紀已老邁
    之被上訴人照顧不可程度，況兩造復有養子女得由其代勞。是上訴人此部分主張
    尚無足採。又上訴人雖亦又同時主張民法第一千零五十二條第一項第四款之事由
    ，惟其並未陳述任何被上訴人有虐待其直系尊親屬或其有何受被上訴人直系尊親
    屬虐待之事實。上訴人再稱被上訴人一年來均視其為陌生人，不予照顧，不打電
    話問候等語。上訴人所述並未舉證證明，且所謂問候乃相互關心之事，非僅是苛
    求一造而為，自不得以之為離婚事由。
(三)上訴人於原審起訴狀中雖稱兩造已無和睦相處之機緣，然上訴人所述被上訴人生
    性跋扈、曾同意上訴人娶偏房又反悔、上訴人並不同意養子女們結婚被上訴人仍
    強迫上訴人出席婚禮、兩造分居已達五年被上訴人仍不同意離婚等事實，所謂生
    性跋扈並非法定離婚事由；縱曾同意上訴人娶偏房又反悔，但該同意與公序良俗
    有違，又與離婚事由無關，而參加兒孫婚禮乃人情之常，非他人所得強逼，且其
    所述，內容或僅是夫妻相處所生之齟齬，並不足以構成難以維持婚姻之重大事由
    ，上訴人據此主張兩造婚姻有難以維持之重大事由，依民法第一千零五十二條第
    二項規定訴請離婚，並無理由。
三、綜上所述，上訴人主張被上訴人有法定離婚事由，因此訴請離婚，洵無理由，不
    應予准許。而原審為上訴人敗訴之判決，並無不合。上訴意旨指摘原判決不當，
    求予廢棄改判，為無理由，應予駁回。
四、據上論結，本件上訴為無理由，依民事訴訟法第四百四十九條第一項、第七十八
    條，判決如主文。
中      華      民      國    九十      年      一      月      十      日
                                  民事第九庭
                                      審判長法  官  吳  謙  仁
                                            法  官  蘇  瑞  華
                                            法  官  魏  大  喨
右正本係照原本作成。
如不服本判決，應於收受送達後二十日內向本院提出上訴書狀，其未表明上訴理由者
，應於提出上訴後二十日內向本院補提理由書狀（均須按他造當事人之人數附繕本）
上訴時應提出委任律師或具有律師資格之人之委任狀；委任有律師資格者，另應附具
律師及格證書及釋明委任人與受任人有民事訴訟法第四百六十六條之一第一項但書或
第二項（詳附註）所定關係之釋明文書影本。
中      華      民      國    九十      年      一      月    十  一    日
                                            書記官  黃  美  玉
附註：
民事訴訟法第四百六十六條之一（第一項、第二項）：
對於第二審判決上訴，上訴人應委任律師為訴訟代理人。但上訴人或其法定代理人具
有律師資格者，不在此限。
上訴人之配偶、三親等內之血親、二親等內之姻親，或上訴人為法人、中央或地方機
關時，其所屬專任人員具有律師資格並經法院認為適當者，亦得為第三審訴訟代理人
。


司法院資訊處製作；財團法人民間司法改革基金會備份。
